【裁判字號】    90,判,1901
【裁判日期】    901019
【裁判案由】    新型專利異議
【裁判全文】
最  高  行  政  法  院  判  決                    九十年度判字第一九○一號
    原      告  乙  ○
    被      告  經濟部智慧財產局（承受原經濟部中央標準局業務）
    代  表  人  陳明邦
    參  加  人  甲○○
右當事人間因新型專利異議事件，原告不服行政院中華民國八十九年二月二日台八十
九訴字第○三三三九號再訴願決定，提起行政訴訟。本院判決如左：
    主  文
原告之訴駁回。
訴訟費用由原告負擔。
    事  實
緣原告於民國八十五年十月三日以其「以顏色警示胎壓之胎壓蓋」係以透明蓋及金屬
外殼為主體，金屬外殼內部固設警示栓、彈簧、浮標座、橡皮墊、通氣片及防漏墊圈
；當金屬外殼鎖固於輪胎風嘴後，使胎內高壓氣體灌入胎壓蓋，氣體透過通氣片，推
動橡皮墊，將浮標座浮升，並將彈簧壓縮，至胎壓蓋與輪胎之內外壓力產生平衡，浮
標座保持靜止不動；浮標座浮升後可將有色之警示栓侵吞，警示栓表面附有黃紅二種
不同顏色，使用者視浮標座侵沒警示栓所顯露之顏色判斷輪胎之胎壓，黃色表示胎壓
尚足，紅色表示胎壓不足等情，向被告申請新型專利，經被告編為第0000000
0號審查、再審查，准予專利。公告期間，甲○○以本案係運用申請前既有之技術或
知識，而為熟習該項技術者所能輕易完成且未能增進功效時，有違專利法第九十八條
第二項規定云云，檢具申准在先之第00000000號「測壓裝置」新型專利案（
下稱引證一）及第00000000號「固定於輪胎之胎壓檢測器新型專利案（下稱
引證二）專利公告及說明書影本，對之提起異議。案經被告審查，為本案異議成立，
應不予專利之審定，發給八十八年一月十八日台專（判）○五○一六字第一○二一二
六號專利異議審定書。原告不服，循序提起訴願、再訴願，均遭決定駁回，遂提起行
本訴，茲摘兩造訴辯意旨如次：
原告起訴意旨略謂：一、按「申請專利範圍」之正確解讀，必需以整體觀之，亦即專
利法上所謂「一句話原則」（single sentencerule） ，也就是說：每一項「權利請
求項」的內容應視為是各自獨立的一個整體，然後與「先前技藝」比較而分辨出其差
異點，之後判斷其是否具有「可專利性」。因此審查機關不能將「權利請求項」的個
別步驟或是元件拆解開來，然後以各個步驟或是元件分別為習知技術來加以駁斥創作
人之專利申請，果真如此，歷年來審查機關所核准之創作專利將形成絕大多數均不應
成立而卻授與專利的現象。而依據前述「一句話原則」，其正確涵義，就是縱有99％
的相同，只要存在有１％的差異，就不能說是相同，這就是「一句話原則」的整體性
觀察的真正涵義。然而異議人卻將本案一分為二，並將二結構分別與二先前技藝（引
證案）比較，再以二結構為習知技藝來駁斥本案專利不符進步性，此等比較方式已違
背了前述專利法上所謂的「一句話原則」，被告竟然未察，顯失客觀公正。再就本案
「進步性」進一步闡述，按引證一第五圖之測壓裝置係針對第一圖加以改良，而第一
圖測壓裝置的缺點如引證一說明書所示為「習知之測壓裝置由於其活塞係直接在殼
體內活動，與殼壁間會有摩擦，．．．因此活塞在回程時即顯得遲鈍，如此會影響
壓力之顯示。」，而第五圖係針對第一圖改良，其主要係增設一活動氣密元件，依
其所稱「該活動氣密元件為一可撓彈性伸縮件，係呈管形體，管體內翻形成凹入內
管322 ，且外管321上端設有凸緣323，使可密合固定於上述殼體內部之氣壓作用室前
段，該凹入內管322 端部係與上述之從動元件連接」，由前述中可知活動氣密元件
因凸緣323被內筒314 壓制著，所以是一不動的彈性墊，而只有內管322在氣壓推動
下會產生升降動作。反觀本案，橡皮墊4 斷面是呈Ｍ型，沒有內、外管之分，而外圍
並沒有凸緣，也未被內筒壓制，所以在氣壓推動下是整體產生升降動作，有如一活塞
，故與引證案活動氣密元件完全不動是不同的，更何況本案還不須設置內筒314 。除
此之外，引證案是觀察從動元件由抵片313 中央浮升的「高度」來判斷氣壓是否充
足，浮升愈高表示氣壓愈充足，反之則氣壓不足，唯引證案並未表示在什麼樣的高度
下是屬於飽壓、減壓或警戒狀態；而本案則是觀察警示栓6被浮標座5「淹沒程度」來
判斷氣壓是否充足，淹沒愈多表示氣壓愈充足，反之則氣壓不足，而且為了目視容易
，警示栓6的黃、紅色栓體都被浮標座5 淹沒時即表示輪胎氣壓充足，若警示栓6呈現
出黃色栓體時表示氣壓略微不足，若黃、紅兩色栓體同時出現即表示氣壓已不足；經
前述比較可知，兩案在浮升結構與目視胎壓大小的方式上是不同的，亦即引證案是觀
察從動元件的「浮升高度」，而本案是觀察警示栓「被淹沒的程度」，進一步來判斷
氣壓充足與否。又本案以警示栓6 顏色的揭露比引證案以從動元件浮升高度來提醒
駕駛人的方式，在目測上能更為精確與醒目，因此本案目視效果會較引證案為佳，符
合「進步性」要件。二、按本案在警示栓6 上貼上一貼紙61，此一貼紙是「有形的平
面結構物」，如果是以網印技術、電腦噴畫、彩繪技巧繪製在警示栓6 上則屬於「無
形物」，本案選擇貼紙61附加在警示栓6 上，主要係因貼合容易、縮短時間、成本較
低，在貼上後可供使用者瞭解之胎壓蓋的磅數，其雖非與胎壓蓋之任一元件有作用關
聯，但附加在警示栓上是絕對有必要的，因為輪胎的胎壓是視汽車輪胎大小、型式而
定，如果不標註則使用者在使用上必產生混淆，所以貼紙的附加是很重要的，因此才
成為第二項專利附屬請求，其請求標的與引證案不同（引證案不使用貼紙），故該項
範圍應具專利性。三、按本案的浮標座5 與引證一第一圖活塞14在構造上完全不同之
外，其作用原理也不同，圖式中可發現浮標座5 具有下底座51、上頂座52、隔層53，
而在上頂座52內置有彈簧6，該浮標座5是被橡皮墊4 （即活塞）推動下才產生浮升動
作，本身不具警示作用，僅作為吞沒警示栓6 之用；但引證一第一圖之活塞14為倒Ｔ
型體，且串設一彈簧12，而本身是一可升降的活塞體兼具警示用途，若與前述浮標座
5比較，不但空間型態上結構不同，作用原理也完全不同；若與前述橡皮墊4（活塞）
比較，不但結構不同，甚至基本的作用原理也相差更大，故被異議案浮標座5 與引證
一第一圖活塞14在實質構造上即為不同。四、按一般的防漏墊圈都為一字型圓墊圈（
如引證一第一圖所示的墊圈S），而本案為了達到良好防漏效果，則將防漏墊7設計成
凸字型圓墊圈，因為凸字型圓墊圈7與金屬殼2之孔口間具有二道封壁面，故防漏效果
較一字型圓墊圈S只具有一道封壁面為佳。又引證一第一圖中的頂推管P係一可供氣體
進入且用於頂推活塞14的元件，而本件的通氣片3 也是一供氣體進入且用於頂推橡皮
墊4的元件，遂嚴格言，頂推管P的作用原理充其量只能與本案的通氣片3 相提並論，
故由前述說明可知被異議案申請專利範圍第４項應具專利性。五、按橡皮墊4 的結構
與造型如由申請專利範圍第５項所述為一圓體，且週邊為凹陷，而中央為一凸錐，而
斷面呈Ｍ型。由圖式中可看出當氣壓通過通氣片3時會壓迫橡皮墊4上升，而橡皮墊的
週邊凹陷可容浮標座5置入，且使凸錐嵌入中空浮標座5底部，進而使浮標座穩定不異
位，而橡皮墊4的底部有一中空氣室，可容氣壓進入後而利於浮升橡皮墊4，前述之作
用原理雖在說明書中未盡詳述，但由圖式揭示與動作過程的介紹即能讓第三者清楚瞭
解橡皮墊4的作用效果，故若謂說明書未特別詳闡橡皮墊4的創作技術思想而駁斥該項
專利範圍之申請，係一種扼止他人創作成果的荒唐指謫。六、在本案專利範圍主請求
的「背景」中已清楚界定胎壓蓋是由透明蓋、警示栓、彈簧、浮標座、橡皮墊、通氣
片、金屬外殼、防漏片所組合而成，此基本組合結構與引證一之第一圖或引證二之第
四圖Ａ前案的組成要件（基礎構造）大為不同，而且也跳脫了引證構造之基本專利範
疇，更何況本案主請求之特徵又與引證特徵大相逕庭，差別如此之大，怎能謂本案未
提供具有特殊功效之特徵呢？又本案組件雖較二引證實施例為多，但沒有二引證實施
例因活塞14、3 回程不易而容易常造成阻礙的缺點，因此零件多並不是缺點，只要是
功效上較前案更具有增進就不影響專利申請，更何況零件多也非專利審查基準中不予
專利之依據。七、本案並無違反專利法第九十八條第二項之規定：按「新型係運用申
請前既有之技術或知識，而為熟習該項技術者所能輕易完成且未能增進功效時，雖無
前項所列情事，仍不得依本法申請取得新型專利」，固為專利法第二十條第二項所規
定，惟尋釋法意可知，本項規定並非以新型運用申請前既有技術或知識即不得依法申
請取得專利，乃以其如是運用而獲得新型專利，係為熟習該項習知技術者可以輕易創
作時，始有適用；換言之，其運用申請前既有之技術而獲得新型專利，若非熟習該項
習知技術者普遍可以輕易思及創作時，即無本項之適用，其理亦明；前經濟部中央標
準局八十七年十二月出版之「專利審查基準」第2-2-19、20，關於新型進步性判斷，
其謂「構成要件置換之新型，係指將他新型之構成要件之一部分，以其他已知之構件
來置換之新型而言。如此之置換可產生一新功效或增進某種功效，此種構成要件置換
之新型，視為非能輕易完成。」，查，本案藉由氣壓通過通氣片而推迫橡皮墊上升，
再以橡皮墊將浮標座浮升，進而以浮標座淹沒警示栓有色栓體，該駕駛者能以肉眼觀
察透明蓋內警示栓之有色栓體來判斷輪胎胎壓充足與否，由於內部元件活動順暢，浮
升穩定，觀察容易，使用壽命長等實用功效，且非熟習該項技術者所能輕易完成，遂
異議人指謫本案有違專利法第二十條第二項之規定，顯非事實。八、按本案彈簧的裝
設位置確實與引證一、二案不同，但本案彈簧9 被壓縮在警示栓6與浮標座5之間而使
得浮標座5受氣壓而沉浮，進而讓駕駛者以肉眼觀察警示栓6有色栓體以確認胎壓大小
的方式，以及引證一第一、二圖之彈性元作12位在抵片11與從動元件13之間（彈性元
件33位在抵片313與從動元件34之間） 而使從動元件34受氣壓而浮沉，進而讓駕駛者
以肉眼觀察從動元件13（34） 之栓體通過抵片11（313）後的高度以確認胎壓充足與
否，只是作用原理相同，但組合後的構造在空間型態上是為不同者。至於胎壓磅數貼
紙之附加，可讓駕駛者正確選擇適合於自己車輛輪胎的胎壓蓋以避免產生誤挑，故對
使用者而言具有正面的意義，且前項已述貼紙為一「有形的」平面構造物，附加在
警示栓上絕對是對消費者有益而無害，對於使用功能確具有功效上增進。又，本案浮
標座5、防漏墊7、橡皮墊4 雖與引證一第一、二圖相對應後，也並不全然相同，反而
在空間型態上其構造與對應位置卻有著重大不同，於整體作用與效果上更為不同，更
何況此等比較方式已違背了專利法上的「一句話原則」。再者，引證一、二之測壓裝
置在市面上從無販售，原告也曾透過第三管道向異議人購買，但仍舊無法取得樣品或
販賣品，而本案胎壓蓋產品因結構特徵與習式不同，又品質優異，不但能行銷多國，
也通過安全檢測，更在網頁上公開本案產品之特性及優點，如安全性、耐用性、節省
開支以及檢測報告等等多項，同時也已取得美國發明與德國新型專利，若依「專利審
查基準」第2- 2-2１所指「新型在市場上之成功，如係因新型之技術特徵本身直接所
獲得者，可作為進步性之有利事證之一」，而本案產品銷售成功即因技術特徵受到各
國肯定才獲得青睞，顯已符合進步性要件。九、綜上，本案明顯與二引證案之三個實
施例完全不同，而利用元件浮升的原理並在空間型態上加以改進，使之具有功效上增
進，又非熟習該技藝者所能輕易完成時，即符合新穎與進步性等要件。綜上所述，請
求撤銷原處分、訴願及再訴願決定等語。
被告答辯意旨略謂：一、按專利法第九十八條第二項規定：「新型係運用申請前既有
之技術或知識，而為熟習該項技術者所能輕易完成且未能增進功效時．．．仍不得依
本法申請取得新型專利。」二、系爭案「以顏色警示胎壓之胎壓蓋」係包括一透明蓋
、一警示栓、一彈簧、一浮標座、一橡皮墊、一通氣片、一金屬外殼、一防漏片所組
合而成，其特徵在於：金屬外殼上端具一中空上孔槽、一端具一下螺孔、上孔槽與下
螺孔之間具有一小栓孔；前述上孔槽能與透明蓋之底部凸緣封合，於上孔槽內的底部
設有一通氣片，通氣片上則設置一橡皮墊，橡皮墊上又設置一浮標座，浮標座上嵌入
一彈簧，彈簧上又頂著一中空警示栓；又小栓孔內可置入一防漏墊；通氣片表面具有
至少一個通氣孔，以利氣體通過，而且底部具有一凸榫；藉由浮標座在胎壓的推升及
彈簧頂推浮標座的影響下，而顯露出警示栓之上、下兩段不同的顏色，進以判斷出胎
壓是否充足。引證一第一圖習知之測壓裝置係一活塞與殼體內壁密合，連設於從動元
件前端，並抵於彈性元件上，輪胎壓力推動活塞而抵壓彈性元件並連動從動元件，達
到顯示胎壓之作用；第五圖係頂桿頂開氣嘴，氣體進入殼體內推動由內筒固定可撓彈
性管體內之從動元件，並壓縮套設其上之彈性元件，由從動元件伸長之長度可顯示胎
壓；引證二係標桿將輪胎之氣嘴頂開，輪胎氣體進入，推動活塞體向上，壓縮彈簧，
將位於活塞體上之滑動標套向上推，由桿套的顏色狀態顯示胎壓。顯然，引證一、二
已揭示系爭案由活塞狀橡皮墊支撐之浮標座，藉胎壓推升及彈簧頂推，以顯示胎壓之
技術，系爭案僅係彈簧裝設位置及形狀之單純變化。另外，引證二其可軸向滑移之滑
動標套上之指示體，係以三種不同顏色表示壓力不足，壓力標準或壓過強之技術，與
系爭案顯露警示栓之上、下兩段不同的顏色以顯示胎壓是否充足之技術亦無不同，系
爭案並無增進功效之處。另外，系爭案之附屬項僅係構件細部上之描述，其技術及功
效並未脫離引證一之範疇，系爭案乃係運用申請前既有之技術或知識，而為熟習該項
技術者所能輕易完成且未能增進功效。又各國法制、國情有別、專利審查基準互異，
所稱系爭案已獲美國、德國專利云云，尚難執為系爭案亦應准予專利之論據。綜上論
述，原告之訴顯無理由，請求駁回原告之訴等語。
    理  由
依專利法第九十八條第二項規定，新型係運用申請前既有之技術或知識，而為熟習該
項技術者所能輕易完成且未能增進功效時，雖無同條第一項所列情事，仍不得申請取
得新型專利。非謂物品之空間形態一有不同，即得稱為新型而申請取得專利。本件原
告於八十五年十月三日以其「以顏色警示胎壓之胎壓蓋」係以透明蓋及金屬外殼為主
體，金屬外殼內部固設警示栓、彈簧、浮標座、橡皮墊、通氣片及防漏墊圈；當金屬
外殼鎖固於輪胎風嘴後，使胎內高壓氣體灌入胎壓蓋，氣體透過通氣片，推動橡皮墊
，將浮標座浮升，並將彈簧壓縮，至胎壓蓋與輪胎之內外壓力產生平衡，浮標座保持
靜止不動；浮標座浮升後可將有色之警示栓侵吞，警示栓表面附有黃紅二種不同顏色
，使用者視浮標座侵沒警示栓所顯露之顏色判斷輪胎之胎壓，黃色表示胎壓尚足，紅
色表示胎壓不足等情，向被告申請新型專利，經被告編為第00000000號審查
、再審查，准予專利。公告期間，甲○○以本案係運用申請前既有之技術或知識，為
熟習該項技術者所能輕易完成且未能增進功效時，有違專利法第九十八條第二項規定
云云，檢具申准在先之第00000000號「測壓裝置」新型專利案（下稱引證一
）及第00000000號「固定於輪胎之胎壓檢測器」新型專利案（下稱引證二）
專利公告及說明書影本，對之提起異議。案經被告審查，以引證一第一圖習知測壓裝
置係活塞與殼體內壁密合，連設於從動元件前端，抵設於彈性元件，輪胎壓力推動活
塞而抵壓彈性元件並連動從動元件，達到顯示胎壓作用；第五圖係頂桿頂開氣嘴，氣
體進入殼體內推動由內筒固定可撓彈性管體內之從動元件，壓縮套設其上之彈性元件
，由從動元件伸長之長度顯示胎壓。引證二係標桿將輪胎之氣嘴頂開，輪胎氣體進入
，推動活塞體向上，壓縮彈簧，將位於活塞體上之滑動標套向上推，由標套的顏色狀
態顯示胎壓。引證一、二已揭示本案由活塞狀橡皮墊支撐之浮標座，藉胎壓推升及彈
簧頂推，以顯示胎壓之技術，本案僅係彈簧裝設位置及形狀之單純變化，其以上、下
不同顏色顯示胎壓大小之主要特徵，亦見於引證二滑動標套（原處分誤植為滑動標桿
）上之指示體以三種不同顏色表示壓力不足、標準或過強。至本案附屬項僅係構件細
部描述，並未脫引證一、二技術範疇，亦非本案創作特徵所在。本案不具進步性，乃
依專利法第九十八條第二項規定，為本案異議成立，應不予專利之審定。原告不服，
循序提起行政訴訟，主張：引證一是觀察從動元件34由抵片313 中央浮升的「高度」
來判斷氣壓是否充足，浮升愈高表示氣壓愈充足，反之則氣壓不足，引證一並未表示
在什麼樣的高度下是屬於飽壓、減壓或警戒狀態；而本案則是覯察警示栓6被浮標座5
「淹沒程度」來判斷氣壓是否充足，淹沒愈多表示氣壓愈充足，反之則氣壓不足，而
且為了目視容易，警示栓6的黃、紅色栓體都被浮標座5淹沒時即表示輪胎氣壓充足，
若警示栓6 呈現出黃色栓體時表示氣壓略微不足，若黃、紅兩色栓體同時出現時即表
示氣壓已不足，本案目視效果會較證據一為佳，符合「進步性」要件；本案在警示栓
6 上貼紙61，主要係因貼合容易、縮短時間、成本較低，在貼上後可供使用者瞭解之
胎壓蓋的磅數；本案的浮標座5 與證據一第一圖活塞14在構造上完全不同之外，其作
用原理也不同；本案之防漏墊7設計成凸字型圖墊圈，因為凸字型圓墊圈7與金屬殼 2
之孔口間具有二道封臂面，故防漏效果較一字型圓墊圈Ｓ為佳；橡皮墊4 的結構與造
型為一圓體，且週邊為凹陷，而中央為一凸錐，而斷面呈Ｍ型，但由圖式揭示與動作
過程的介紹即能讓第三者清楚瞭解橡皮墊4 的作用效果；本案彈簧的裝設位置確實與
引證一、二案不同，本案彈簧9被壓縮在警示栓6與浮標座5之間而使得標座5受氣壓而
沉浮，進而讓駕駛者以肉眼觀察警示栓6 有色栓體以確認胎壓大小的方式，以及引證
一第一、二圖之彈性元件12位在抵片11與從動元件13之間而使從動元件34受氣壓而浮
沉，進而讓駕駛者以肉眼觀察從動元件13（34）之栓體通過抵片11（313） 後的高度
以確認胎壓充足與否，只是作用原理相同，但組合後的構造在空間型態上是為不同者
，本案已取得美國發明與德國新型專利，本案產品銷售成功即因技術特徵受到各國肯
定才獲得青睞，顯已符合進步性要件云云。惟查本案「以顏色警示胎壓之胎壓蓋」係
包括一透明蓋、一警示栓、一彈簧、一浮標座、一橡皮墊、一通氣片、一金屬外殼、
一防漏片所組合而成，其特徵在於：金屬外殼上端具一中空上孔槽、一端具一下螺孔
、上孔槽與下螺孔之間具有一小栓孔；前述上孔槽能與透明蓋之底部凸緣封合，於上
孔槽內的底部設有一通氣片，通氣片上則設置一橡皮墊，橡皮墊上又設置一浮標座，
浮標座上嵌入一彈簧，彈簧上又頂著一中空警示栓；又小栓孔內可置入一防漏墊；通
氣片表面具有至少一個通氣孔，以利氣體通過，而且底部具有一凸榫；藉由浮標座在
胎壓的推升及彈簧頂推浮標座的影響下，而顯露出警示栓之上、下兩段不同的顏色，
進以判斷出胎壓是否充足。引證一第一圖習知之測壓裝置係一活塞與殼體內壁密合，
連設於從動元件前端，並抵於彈性元件上，輪胎壓力推動活塞而抵壓彈性元件並連動
從動元件，達到顯示胎壓之作用；第五圖係頂桿頂開氣嘴，氣體進入殼體內推動由內
筒固定可撓彈性管體內之從動元件，並壓縮套設其上之彈性元件，由從動元件伸長之
長度可顯示胎壓；引證二係標桿將輪胎之氣嘴頂開，輪胎氣體進入，推動活塞體向上
，壓縮彈簧，將位於活塞體上之滑動標套向上推，由桿套的顏色狀態顯示胎壓。顯然
，引證一、二已揭示本案由活塞狀橡皮墊支撐之浮標座，藉胎壓推升及彈簧頂推，以
顯示胎壓之技術，本案僅係彈簧裝設位置及形狀之單純變化。另外，引證二其可軸向
滑移之滑動標套上之指示體，係以三種不同顏色表示壓力不足，壓力標準或壓力過強
之技術，與本案顯露警示栓之上、下兩段不同的顏色以顯示胎壓是否充足之技術亦無
不同，本案並無增進功效之處。另外，本案之附屬項僅係構件細部上之描述，其技術
及功效並未脫離異議證據之範疇，本案乃係運用申請前既有之技術或知識，而為熟習
該項技術者所能輕易完成且未能增進功效。又各國法制、國情有別、專利審查基準互
異，所稱本案已獲美國、德國專利云云，尚難執為本案亦應准予專利之論據。又查本
件於訴願、再訴願審理時，由經濟部先後二次送請財團法人工業技術研究院機械工業
研究所審查結果，亦持與原處分相同之見解，有該所5.工研機審字第○五九五
號、10.8.工研機審字第一一七五號審查意見書附訴願卷可稽。從而，被告認本案
異議成立，應不予專利之審定，並無違誤，一再訴願決定遞予維持，亦無不合。原告
起訴意旨，難謂有理由，應予駁回。
據上論結，本件原告之訴為無理由，爰依行政訴訟法施行法第二條、行政訴訟法第九
十八條第三項前段，判決如主文。
中    華    民    國      九十      年      十        月      十九      日
                    最 高 行 政 法 院  第 三 庭
                                審 判 長 法  官      曾  隆  興
                                         法  官      吳  錦  龍
                                         法  官      徐  樹  海
                                         法  官      鄭  淑  貞
                                         法  官      林  家  惠
右  正  本  證  明  與  原  本  無  異
                                         法院書記官  王  福  瀛
中    華    民    國      九十      年      十        月    二十二      日


司法院資訊處製作；財團法人民間司法改革基金會備份。
